【裁判字號】    98,消債抗,61
【裁判日期】    980323
【裁判案由】    更生事件
【裁判全文】
臺灣臺北地方法院民事裁定            98年度消債抗字第61號
抗  告  人  甲○○
上列抗告人因消費者債務清理事件聲請更生，對於中華民國97年
12月31日本院97年度消債更字第1190號裁定提起抗告，本院裁定
如下：
    主  文
抗告駁回。
抗告程序費用新臺幣壹仟元由抗告人負擔。
    理  由
一、本件抗告意旨略以：其為全家便利商店正職之副店長，因業
    務上之需要，是故每月手機通訊費用較一般人為高，每月新
    臺幣（下同）1,672 元應為每月生活必要費用，又其配偶已
    每月平均分擔主要之家計支出，合計分擔家計9,355 元，若
    再苛責其應協助抗告人償還債務，則與民法第1023條第1 項
    之規定有違。其自民國95年6 月起勉力償還債務至97年10月
    間，歷經經濟景氣不佳、配偶工作轉換、家庭經濟頓失平衡
    等困境，還款期間經濟窘境，當時每月所得扣除協商還款僅
    餘約10,242元，可供家計支出及個人生活費（合計約21,226
    元），顯見協商成立時即存在不得已之事由，乃在藉由協商
    程序以換取零或低利率之債務償還方式，非可遽以推定其具
    協商還款能力。其係因客觀收入不足致協商毀諾，該當不可
    歸責於己之事由，自得依法聲請更生。原裁定未予斟酌，自
    有未洽，應予廢棄，並諭知抗告人開始更生程序等語。
二、按債務人對於金融機構因消費借貸、自用住宅借款、信用卡
    或現金卡契約而負債務，在聲請更生或清算前，應提出債權
    人清冊，以書面向最大債權金融機構請求協商債務清償方案
    ，並表明共同協商之意旨，消費者債務清理條例（下稱本條
    例）第151條第1項定有明文。次按債務人與金融機構協商成
    立者，不得聲請更生或清算，但因不可歸責於己之事由，致
    履行顯有重大困難者，不在此限；本條例施行前，債務人依
    金融主管機關協調成立之中華民國銀行公會會員，辦理消費
    金融案件無擔保債務協商機制與金融機構成立之協商，準用
    前項之規定，本條例第151條第5項、第6 項分別定有明文。
    又聲請更生或清算不合程式或不備其他要件者，法院應以裁
    定駁回之。但其情形可以補正者，法院應定期間先命補正，
    復為本條例第8 條所明定。準此，債務人如於本條例施行前
    ，已利用金融主管機關協調成立之中華民國銀行公會會員辦
    理消費金融案件無擔保債務協商機制，與金融機構成立協商
    ，即須依約清償債務，僅於其後發生情事變更，在清償期間
    收入或收益不如預期，致該方案履行困難甚或履行不能，且
    因不可歸責於己之事由所致，始能聲請更生或清算，至如認
    該協商方案履行有其他不適當情形，即應再循協商途徑謀求
    解決，不得逕依本條例聲請更生，蓋該債務清償方案係經債
    務人行使程序選擇權而與債權人締結之債務清理契約，其即
    應受該契約之拘束，且本條例更生之規範目的，係在維持債
    務人基本生活之情況下，於債務人之能力範圍內盡力清償債
    務，非謂債務人得任意利用債務清理程序減輕債務，因此，
    為避免債務人針對已成立之協商方案任意毀諾，濫用更生或
    清算之債務清理程序，須債務人於協商成立後因不可歸責於
    己之事由，致其無法履行原定清償方案，始例外得依本條例
    聲請更生或清算。
三、經查：
  (一)抗告人於95年5 月19日依中華民國銀行公會會員辦理消費金
    融案件無擔保債務協商機制，與各債權銀行成立協商，約定
    自95年6 月起，分80期，利率4%，且每月10日以22,261元依
    各債權銀行債權金額比例清償債務，惟至97年10月毀諾等情
    ，有協議書及債務人於97年12月10日之聲請狀在卷可稽。
  (二)抗告人於95年5 月19日依中華民國銀行公會會員辦理消費金
    融案件無擔保債務協商機制，與各債權銀行成立協商並簽立
    協議書時，債務人對於當時之經濟狀況、家庭收支情形應知
    之綦詳，理應於協商時評估可否履行協商條件，債務人當時
    盱衡其經濟狀況，猶簽署協商協議書，同意債權銀行之無擔
    保債務還款計畫，即應考量自身還款能力，及籌措資金來源
    之規劃，始會達成協議，縱如抗告人所述，每月所得扣除協
    商還款金額後，即無法維持最低基本生活費用，亦屬抗告人
    於協商時可得預見，核與「不可歸責於己之事由致履行顯有
    重大困難」之要件不符。且依抗告人提出之95年度、96年度
    綜合所得稅各類所得資料清單所示，其於95年度、96年度之
    所得分別為336,515元、443,570元，平均月收入分別約為28
    ,043 元、36,964 元，再依抗告人於97年12月10日提出之聲
    請狀所示，抗告人主張其每月平均收入為40,752元，則抗告
    人於95年5月間協商成立每月平均收入約為28,043元，嗣於9
    6 年度、97年度每月平均收入增為36,964元、40,752元，其
    收入於97年10月間毀諾時並無減少且有明顯增加之情事，則
    在抗告人收入並未減少且有明顯增加，而償債能力亦較協議
    成立時有所提高之趨勢下，債務人何以於97年10月間即驟然
    無力繼續清償協商款項，顯屬有疑。
  (三)而抗告人主張配偶轉換工作收入青黃不接，導致還款困難云
    云，惟依其所提出之抗告人之配偶95年度、96年度綜合所得
    稅各類所得資料清單及97年度薪資單所示，其配偶為64年次
    ，正值壯年，亦有固定收入之取得能力、謀生能力，足以與
    抗告人共同分擔家庭生活費用之支出，又抗告人固然陳述乃
    在藉協商程序以換取零或低利率之債務償還方式，非可遽以
    推定其具協商還款能力，但該協商條件既然係為抗告人與最
    大債權銀行雙方協議所達成，則上開情事係屬抗告人在協商
    時可得預見，而據以評估可否履行協商條件，皆與「不可歸
    責於己之事由致履行顯有重大困難」之要件不符。且抗告人
    於協商成立當時迄抗告人毀諾時之每月收入並無明顯驟減且
    有增加之情事，則抗告人為62年次，正值壯年，有固定收入
    之履行能力及清償能力，縱抗告人事後有履行不便之情形，
    亦得經由個別債權銀行協商程序以求適當履行債務，非逕行
    提起本件更生之聲請。此外，抗告人復未舉證證明其於協商
    成立後有何經濟狀況重大變更，或有何不可歸責於抗告人之
    事由，致履行協商顯有重大困難，則其聲請更生自屬無據。
四、綜上所述，抗告人於協商成立後，難認有何不可歸責於己之
    事由，致履行顯有重大困難之情事，其更生之聲請與前開規
    定不相符合。從而，原審裁定駁回抗告人更生之聲請，核無
    違誤，抗告意旨猶執前詞，指摘原裁定不當，求予廢棄另為
    裁定，為無理由，應予駁回。
五、據上論結，本件抗告為無理由，依消費者債務清理條例第15
    條，民事訴訟法第495條之1 第1項、第449條第1項、第95條
    、第78條，裁定如主文。
中    華    民    國    98    年    3     月    23    日
                  民事第四庭    審判長法  官  周祖民
                                      法  官  賴武志
                                      法  官  余明賢
以上正本係照原本作成
本裁定不得抗告
中    華    民    國    98    年    3     月    23    日
                                      書記官  楊勝欽


司法院資訊處製作；財團法人民間司法改革基金會備份。
